最高法院民事判決　　　　　　　　　　　　　　　八十八年度台上字第一三四三號
　　上　訴　人　鴻升塑膠股份有限公司
　　法定代理人　蕭必亨
　　被 上訴 人　京華超音波股份有限公司
　　法定代理人　李清分
右當事人間請求損害賠償事件，上訴人對於中華民國八十七年六月八日台灣高等法院
台中分院第二審判決（八十六年度上字第四九六號），提起上訴，本院判決如左：
    主  文
原判決關於駁回上訴人之訴及命負擔訴訟費用部分廢棄，發回台灣高等法院台中分院
。
    理  由
本件上訴人主張：伊於民國八十五年十一月六日向被上訴人訂購「高週波錄影帶盒熔
切專用機」一台及其相關設備（下稱系爭機器），總價金新台幣（下同）二百零四萬
七千五百元，並約定於八十六年一月二十五日交貨，於同年二月四日前完成測試，如
遲延交貨，每日須給付伊按貨款千分之五計算之違約金。伊於訂約當日已交付價金六
十四萬五千五百元。詎交貨期限屆至，被上訴人竟未依約交貨，經伊於八十六年三月
三日委請律師發函限期催告履約，被上訴人置之不理，伊乃於同月十一日上午發函為
解除契約之意思表示。兩造之契約既已解除，伊自得請求被上訴人回復原狀，返還已
付上開價金及給付違約金四十六零六百八十七元，並賠償伊因不履約所受之損害二十
萬元共計一百三十萬六千一百八十七元等情，求為命被上訴人如數給付，並加付法定
遲延利息之判決（第一審判命被上訴人給付一百零九萬五千九百五十元及利息，駁回
上訴人其餘之請求，上訴人就其敗訴部分，未據聲明不服，而被上訴人就其敗訴部分
，上訴第二審，原審將第一審所命被上訴人給付超過一十四萬三千三百二十五元本息
部分廢棄，改判駁回上訴人該部分之訴，並駁回被上訴人其餘之上訴。被上訴人敗訴
部分，不得上訴三審，已告確定）。
被上訴人則以：兩造就系爭機器所訂契約屬承攬契約，並非買賣契約。上訴人所列舉
之瑕庛，不但非其品名規格，且非屬重大之瑕疵，依民法第四百九十四條規定，上訴
人並無解除契約之權利。上訴人於八十六年二月二十一日派員察看，發見尚有瑕疵既
要求修補，並約定延至同年三月十一日交貨。上訴人於同年三月三日催告伊履約，其
時尚未發生給付遲延之情形，自不生催告效力，上訴人於同月十一日上午以律師函執
以解除契約，尚非有據。縱認上訴人已為解除契約，上訴人於當日下午又派員至伊工
廠察看機器，並討論改善方案，顯已撤銷其前所為解約之意思表示。上訴人之請求，
即屬無據等語，資為抗辯。
原審將第一審所命被上訴人給付超過一十四萬三千三百二十五元本息部分廢棄，改判
駁回上訴人此部分之訴，無非以：上訴人主張之事實，固提出合約書、傳真函、律師
函及解除函回執等件為證。惟查兩造曾約定於八十六年三月十一日上午察看系爭機器
，上訴人之法定代理人乃派其弟蕭名冠於十一日下午四、五時前往被上訴人五股工廠
察看機器，並由被上訴人書立協調書一份載明察看結果等情，有八十六年年三月十一
日傳真函及協調書為證，並經證人蕭名冠、魏永昌、楊文達結證屬實，且為上訴人所
不爭，堪信為真實。上訴人表示解除契約之函件係於八十六年三月十一日上午十一時
發出，於同日下午八時到達被上訴人，但上訴人於同日上午向被上訴人表示當日下午
派員蕭名冠前往察看系爭機器再交貨。準此，上訴人委請律師發函之前雖有解除契約
之意思，但於同日上午既向被上訴人表示下午要派員前往察看機器，且確實派員前往
，足見上訴人於三月十一日當日，已無解除契約之意，否則又何須有此表示，雖其所
委任之律師不知此，仍本於上訴人先前之意思發解約函，但準用民事訴訟法有關代理
人與本人陳述不同者，應以本人為準之法理，認其已無解除之意。況上訴人之解約意
思表示，於同日上午十一時發出，在同日下午八時始到達，依民法第九十五條規定，
此非對話之解約之意思表示後，應於到達後始發生效力，但在到達之前即同日下午上
訴人派員前往為交貨察看，雖係應被上訴人之請，但被上訴人既通知上訴人於十一日
要交貨，上訴人如認確要解除契約，自無須於十一日上午表示同意下午派員前往察看
系爭機器，是上訴人應有原契約續為有效之意甚明。又上訴人之法定代理人派其弟蕭
名冠前往，則蕭名冠係代理上訴人之法定代理人前往，應為上訴人之代理人，無可置
疑。證人蕭名冠亦證稱伊哥哥蕭必亨（原判決誤載為蕭名亨）叫伊去察看機器是否達
到可交貨程度，但試一下，機器還是無法動，伊看被上訴人寫完一份要改善項目才離
開，並不清楚有委請律師終止合約（即解約）等情，足見蕭名冠當時不知上訴人已委
任律師發函解除契約。再參以其看完機器後，被上訴人確當蕭名冠面寫完協調書，為
蕭名冠所不否認，而觀之該協調書所載內容，均係關於機器修改及交付事宜，益見當
時上訴人並無解除契約之意。是證人蕭名冠在第一審證稱當時有表示公司要解除契約
云云，尚非可採。上訴人既於解除函到達生效前，就系爭機器予以察看，且就交付及
修改事宜與被上訴人協調，應認上訴人已有撤回其前所發之解除契約之意思表示。上
訴人既在解除契約之意思表示到達前即已撤回，依民法第九十五條但書規定，其解除
契約之意思表示已失其效力，被上訴人所為兩造間買賣契約尚未解除之抗辯，自屬可
採。再查，被上訴人雖辯稱上訴人已同意緩期至八十六年三月十一日交貨云云，並提
出電話通話記錄及八十六年二月二十六日致上訴人機台改善辦法之傳真函為證，然為
上訴人所否認，且上開電話通話記錄僅能證明兩造有電話之通話，並不能證明上訴人
同意緩期；上開傳真函亦僅記載改善辦法，並無交貨期限之記載，更不能證明確有此
合意。系爭機器交付期限已屆，上訴人雖允被上訴人改善後交付，但被上訴人早在遲
延給付之狀態中，自不能因上訴人同意被上訴人改善後交付，而認為上訴人有免除被
上訴人遲延給付之責任。上訴人解除契約雖不合法，但依民法第二百六十條規定，不
妨礙其損害賠償之請求。又據上訴人起訴狀所載，係請求給付遲延之損害賠償，並按
約定違約金之計算標準為請求。兩造既約定於八十六年二月四日前測試完成，交貨期
限應於二月四日，則被上訴人遲延交貨日期應係自八十六年二月五日起至同年三月十
一日止，共三十五日。再者，違約金過高，法院可依職權核減，而系爭買賣總價金二
百零四萬七千五百元，如以千分之五計算，即每遲延一日被上訴人應給付違約金一萬
零二百三十七元五角，顯屬過高，斟酌系爭機器總價金為二百餘萬元，尚非高價，認
核減按總價金之千分之二計算即每日四千零九十五元為適當。綜上，兩造間之買賣契
約既未經合法解除，上訴人本於解除契約後，請求返還所支付之價金及利息，為無理
由，應予駁回；其請求給付遲延所生之違約金，以十四萬三千三百二十五元及利息，
為有理由，應予准許，逾此部分之請求，為無理由，應併駁回等詞，為其判斷之基礎
。
按代理人於代理權限內，以本人名義所為之意思表示，直接對本人發生效力，民法第
一百零三條第二項定有明文。故代理人以自已名義與他人為法律行為，對於本人不當
然發生效力。查證人蕭名冠代理上訴人於八十六年三月十一日下午四、五時前往被上
訴人工廠察看系爭機器，為原審所認定之事實。又證人蕭名冠於原審證稱係蕭必亨（
即上訴人負責人）叫伊察看系爭機器，當時伊並未要求被上訴人如何改善，而是被上
訴人自己寫一份改善項目云云（見原審卷六二頁反面），果爾，則蕭名冠代理上訴人
前往察看機器時，被上訴人雖當蕭名冠面寫妥協調書記載該機器改善項目，但該協調
書所載內容，能否認蕭名冠有代理上訴人之意思，尚非無疑。原審未詳加推求，遽認
蕭名冠於解除函到達生效前，代理上訴人就系爭機器交付及修改事宜與被上訴人協調
，進而認上訴人已有撤回其前所發之解除契約之意思表示，已有未合。次按非對話而
為意思表示者，其意思表示，以通知達到相對人時，發生效力。但撤回之通知，同時
或先時到達者，不在此限，民法第九十五條固定有明文。惟撤回者，乃表意人將意思
表示撤回之意旨，通知於相對人之謂也。查蕭名冠代理上訴人前往察看系爭機器時，
並不知上訴人已委任律師發函解除契約，該解除契約函於當日下午八時始到達被上訴
人，亦為原審認定之事實，而蕭名冠察看機器後，雖看被上訴人寫妥協調書，但似未
向被上訴人表示撤回上訴人委請律師發函所為解除契約之意思表示，原審未遑調查審
認，遽認上訴人在解除契約之意思表示到達前即已撤回，亦嫌速斷。再查原判決先謂
上訴人於八十六年三月十一日當日，已無解除契約之意，雖其所委任之律師不知此，
仍本於上訴人先前之意思而發解除函，但準用民事訴訟法有關代理人與本人陳述不同
者，應以本人為準之法理，認其已無解除之意（見原判決第二十一頁第六行至第十行
），又謂上訴人既於解除函到達生效前，即就標的物（即系爭機器）予以察看，並就
交付及修改事宜與被上訴人協調，應認上訴人已有撤回其前所發之解除契約之意思表
示（見原判決第二十二頁最後一行至第二十三頁第二行），即有判決理由前後矛盾之
違法。末查法院酌減違約金至相當之數額，須就當事人約定違約金之性質。客觀事實
及債務人若能如期履行，債權人可得享受一切利益及其他一切情事，以為酌定標準。
原審泛謂系爭機器總價為二百餘萬元，尚非高價，即認為兩造約定違約金過高，予以
酌減，並未斟酌上訴人因被上訴人遲延交貨所受之損害等情形，尤欠允洽。上訴論旨
，指摘原判決其敗訴部分不當，聲明廢棄，非無理由。又原判決當事人欄漏列鴻升塑
膠股份有限公司之「法定代理人蕭必亨」，宜由原審裁定更正，併此敘明。
據上論結，本件上訴為有理由。依民事訴訟法第四百七十七條第一項、第四百七十八
條第一項，判決如主文。
中      華      民      國    八十八    年      六      月     十七     日
                              最高法院民事第二庭
                                  審判長法官  曾  桂  香
                                        法官  劉  延  村
                                        法官  徐  璧  湖
                                        法官  劉  福  聲
                                        法官  黃  秀  得
      右正本證明與原本無異
                                              書  記  官
中      華      民      國    八十八    年      六      月     三十     日
